【裁判字號】    98,台上,6425
【裁判日期】    981030
【裁判案由】    殺人
【裁判全文】
最高法院刑事判決            九十八年度台上字第六四二五號
上  訴  人  甲○○
選任辯護人  李勝雄律師
上  訴  人  乙○○
選任辯護人  吳尚昆律師
上  訴  人  丙○○
選任辯護人  錢裕國律師
上  訴  人  丁○○
選任辯護人  周佳弘律師
上  訴  人  戊○○
選任辯護人  韓邦財律師
            吳玲華律師
上列上訴人等因殺人案件，不服台灣高等法院中華民國九十八年
八月十八日第二審更審判決（九十六年度上重更(一)字第五０號，
起訴案號：台灣宜蘭地方法院檢察署九十四年度偵字第二八九四
、三０四七號，追加起訴案號：九十五年度偵緝字第四二、四四
號），提起上訴，本院判決如下：
    主  文
上訴駁回。
    理  由
本件原判決認定：上訴人丁○○前因竊盜案件，經台灣桃園地方
法院以民國九十年度壢簡字第一０一六號判決判處有期徒刑二月
確定，甫於九十一年八月七日易科罰金執行完畢。緣上訴人甲○
○係址設台北縣三重市○○街二一０巷三號一樓「弘美室內裝修
工程有限公司」（下稱弘美公司）負責人，從事裝潢整修工程，
被害人周聖主係址設台北市松山區○○○路○段一七一號六樓之
三「嘉石有限公司」、「嘉業有限公司」（下稱嘉石公司、嘉業
公司）實際負責人，經營大理石等建築石材買賣，雙方之公司自
九十四年二月間起，即有業務往來，並互開支票。甲○○明知其
以弘美公司名義所簽發如附表所示之支票十四紙，均係其交付予
嘉業公司及嘉石公司之周聖主，並非於九十四年六月十三日，在
台北市○○○路○段一七一號六樓之三遺失，惟因周聖主以嘉業
公司名義開給弘美公司交換使用之支票十八張，面額共新台幣（
下同）八百零九萬九千四百三十四元，均未兌現。甲○○為拒絕
履行附表所示十四張支票之票款責任，竟自九十四年六月十七日
起至同年七月五日止之附表所載時間，於附表所示之十四張支票
發票日屆至前，至付款人所在地，接續填具各該支票之票據掛失
止付通知書、遺失票據申報書，由付款人轉予台北市票據交換所
及台北市政府警察局、台北縣警察局，而向有偵查犯罪職務之警
察機關申報票據遺失，未指定犯人而為誣告（所涉準誣告罪，經
第一審判處有期徒刑四月確定）。事後甲○○要求周聖主出面承
認侵占附表所示之十四張支票，以脫免自身誣告刑責及票款責任
，惟為周聖主所拒，甲○○因而對周聖主心生不滿，乃於九十四
年七月間，委由其公司工地主任楊勝欽介紹認識之上訴人乙○○
出面為其處理該票據債務問題，乙○○再邀約上訴人丙○○（綽
號「小黑」）出面，甲○○、楊勝欽、乙○○、丙○○（甲○○
、乙○○所涉共同私行拘禁部分，經原審上訴審依序判處有期徒
刑四年、三年六月，其二人不服提起上訴，經本院以九十六年度
台上字第四三八二判決從程序上駁回其上訴確定；丙○○所涉共
同私行拘禁部分，經第一審判處有期徒刑一年確定）共同商議欲
以強押拘禁周聖主之方式，迫使周聖主承擔侵占之刑責或償付前
開票款，甲○○並應允事成後給付乙○○報酬一百萬元。甲○○
等四人商妥後，便推由丙○○再找上訴人丁○○（綽號「大頭」
）、上訴人戊○○（綽號「巴吉仔」）、林志華（其三人所涉共
同私行拘禁部分，均經原審前審依序判處有期徒刑三年二月、三
年、三年，其三人不服提起上訴，經本院以九十六年度台上字第
四三八二號判決從程序上駁回其上訴確定）及陳玟溢（第一審法
院通緝中）共同參與，彼等共同基於私行拘禁之犯意聯絡，於九
十四年七月二十六日十四時許，先由甲○○邀約周聖主至弘美公
司商談票據債務糾紛，雖為周聖主所拒，但周聖主適因須前往台
北市○○○路與敦化北路口之「小巨蛋」工地處理他事，便駕駛
其所有車號Z2－7512號自小客車，載同甲○○及楊勝欽共同前往
，乙○○、丙○○則安排丁○○、陳玟溢、戊○○及林志華共乘
車號H7－2776號自用小客車，在弘美公司附近路口守候埋伏，乙
○○、丙○○則在弘美公司之辦公室內等候。同日十七時許，周
聖主載同甲○○、楊勝欽返抵弘美公司時，在旁埋伏之丁○○、
戊○○、陳玟溢與林志華趁機靠近該車輛，欲開啟駕駛座之車門
，然因車門上鎖無法打開，周聖主見狀加速欲逃離，然僅行駛約
十公尺許，坐在副駕駛座之甲○○即抽出車鑰匙，於車輛熄火停
止後，與楊勝欽下車，將車鑰匙交予戊○○。戊○○、丁○○及
林志華隨即上車，丁○○並持無殺傷力之改造手槍喝令周聖主坐
至後座，以膠帶纏繞周聖主雙眼，手銬銬住周聖主雙手，控制其
行動後，由戊○○駕駛該車，陳玟溢則另駕車尾隨，駛離現場，
甲○○與楊勝欽乃返回辦公室與乙○○、丙○○會合。戊○○等
人嗣依丙○○之指示，先將周聖主押往桃園縣中壢市○○路桃園
大圳附近某處空屋拘禁，等候甲○○等人到場。嗣甲○○偕楊勝
欽、丙○○、乙○○抵達該空屋後，再度要求周聖主承擔侵占刑
責或償付附表所示票款，周聖主仍抗拒不從。甲○○、楊勝欽、
乙○○與丙○○暫先行離去，另由丁○○、戊○○、林志華、陳
玟溢銜丙○○之命，共同將周聖主帶往桃園縣桃園市○○路九十
六巷十三號四樓之二拘禁，於拘禁期間由丁○○、戊○○、林志
華、陳玟溢輪流看管周聖主，丁○○、戊○○及陳玟溢並以安眠
藥餵食，以控制周聖主之行動，欲以此強行拘禁之方式，令周聖
主解決與甲○○間之債務糾紛，翌日晚間十時許，因輪由丁○○
、戊○○看管，林志華、陳玟溢遂先行離去。同日晚間，周聖主
被餵食安眠藥後，出現身體不適之症狀，丁○○遂撥打電話告知
丙○○，丙○○於該晚十一時三十分許，以電話聯繫乙○○稱：
「周聖主始終不願配合，放人亦不可行，欲將周聖主殺害」云云
，乙○○再透過無殺人犯意之楊勝欽聯絡到甲○○，甲○○旋於
當晚十一時四十三分許，電話聯繫乙○○，乙○○遂詢問甲○○
欲將周聖主殺害之意見，甲○○同意後，甲○○、乙○○、丙○
○、丁○○、戊○○（下稱上訴人等五人）即另行基於殺人之犯
意聯絡，甲○○推由乙○○、丙○○、丁○○於翌日即九十四年
七月二十九日凌晨零時許，返回桃園市○○路拘禁周聖主處，由
戊○○將尚有模糊意識之周聖主揹下樓，再由戊○○駕駛周聖主
之自小客車，載同周聖主、丁○○，丙○○、乙○○則駕駛另一
車輛，一同找尋偏僻山區，欲將周聖主殺害棄屍，途中乙○○、
戊○○並在桃園縣龜山鄉○○○路二之三號「普利大賣場」購買
帆雨布、膠帶及大型黑色塑膠袋等物，作為殺害棄屍之用，旋繼
續前往台北縣新莊市○○路山區，並選定「廣濟幹四十一號」電
線桿渺無人跡之處後，由乙○○、丙○○在旁把風，戊○○則抓
住周聖主身體，由丁○○以雙手摀住尚有氣息之周聖主口鼻，並
由丁○○與戊○○以紅白相間之塑膠袋矇住周聖主頭部，再將綁
在頸部紅白相間塑膠袋之開口處以膠帶纏繞密封，以膠帶綑綁周
聖主雙手、雙腳，並用所購買之大型黑色塑膠袋套住周聖主身體
後，膠帶層層密封，最後再以帆布包裹周聖主身體後，將周聖主
推落山谷，致周聖主頭部因遭塑膠袋及膠帶綑綁密封，窒息死亡
。嗣乙○○、丙○○、丁○○、戊○○於九十四年七月二十九日
凌晨四、五時許，駕車至宜蘭縣蘇澳鎮南方澳內埤漁港，將周聖
主之自小客車推落入海後（乙○○、戊○○所涉共同毀損該車部
分，業經原審前審分別判處有期徒刑一年六月、一年確定；丙○
○、丁○○所涉共同毀損該車部分，亦經第一審法院分別判處有
期徒刑一年、一年二月，經撤回上訴而確定），共同駕車離去，
返回桃園。事後甲○○果依約於九十四年八月初某日，給付一百
萬元報酬予乙○○，乙○○再將其中八十萬元分予丙○○，丙○
○則分給丁○○、戊○○各五萬元。嗣因有目擊者目睹乙○○、
丙○○、丁○○、戊○○之棄車行為而報警，經警派員撈起周聖
主之自小客車並採集車上跡證，循線於九十四年九月二十七日下
午一時許，逮捕甲○○、乙○○、丙○○、丁○○，復於同年月
二十八日凌晨，在台北縣新莊市○○路山區「廣濟幹四十一號」
電線桿旁之棄屍地點尋獲周聖主之屍體，察知上情。戊○○則於
九十五年二月七日上午十時許，主動向警方投案等情。係以上開
事實，業據乙○○、丙○○、丁○○、戊○○於警詢或檢察官偵
查時供述明確，及甲○○供認：交付一百萬元予乙○○等語，並
經法務部法醫研究所（下稱法醫研究所）鑑定人陳明宏結證在卷
，卷附上訴人等之通聯紀錄、台灣宜蘭地方法院檢察署檢察官督
同法醫師相驗、解剖後，製作之相驗筆錄、相驗屍體證明書、相
驗解剖相片、現場相片、法醫研究所（九十四）醫鑑字第一七三
九號鑑定書、國立台灣大學醫學院（下稱台大醫院）九十五年六
月十五日（九五）醫秘字第一三六三號函暨所附之鑑定案件回覆
書（記載鑑定結果：「由於屍體發現是在丟棄後的二個月後，且
只有胃內容物中可測得鎮靜安眠藥（ Zolpidem3.464ng／ml），
實無法判定當時血液內的濃度，所以無法評估其是否已達可造成
死亡的劑量。由於Medical Toxicology中提到曾有服用三十九顆
仍未昏迷，而筆錄中提到每天給予一至二顆看來，應不至於造成
死亡，所以後來以塑膠袋矇住頭部窒息死亡的可能性較高」、同
院九十六年三月六日鑑定案件回覆書鑑定意見：「三、Zolpidem
尚未建立確定之致死量，一般而言，服用Zolpidem致死之案例很
少……四、……每三餐飯後，均以Zolpidem二粒磨碎後放入飲料
中服用，則四十八小時內共服用六至七次，合計共服用十二至十
四粒，而且Zolpidem代謝上屬於作用快、短效型安眠藥，其半衰
期是二至四小時，所以其血液中濃度會很快下降。五、目前台灣
市面上販售之Zolpidem每粒之劑量為十mg，因此如於四十八小時
之內，每次飯後服用二粒，每次之劑量為二十mg，則六至七次服
用之總劑量為一二０至一四０mg，而非一次（原判決漏載『一次
』二字）服用一二０至一四０mg，應不至於致死」。法醫研究所
九十五年七月十九日法醫理字第０九五０００二八六七號函略稱
：「Zolpidem安眠藥之安全域極大，血中濃度約80至 150ng／ml
即可產生藥理作用，但是致死血中濃度為 4.1ng／ml，推算致死
劑量為產生藥理作用的三十至五十倍。Zolpidem的半衰期甚短約
二小時，因此死者如確實遭以函中所述方式，分開小劑量餵食Zo
lpidem應不易造成過量致死。」等可參，為所憑之證據及認定之
理由。而以上訴人等五人否認有殺人之犯行，甲○○辯稱：伊不
悉丁○○餵食被害人安眠藥，未曾接到乙○○打電話詢問要殺害
被害人，亦未指示或參與殺害被害人，交給乙○○之一百萬元是
要買房子用的，與被害人的事無關，伊不可能花一百萬元殺害被
害人；乙○○辯陳：九十四年七月二十八日晚上，伊未打電話給
甲○○，不悉丙○○等人所為何事，事先亦不知情，並未殺人，
而甲○○所交付之一百萬元是要買房子的錢，與被害人無關；丁
○○辯以：九十四年七月二十八日，發現被害人沒有呼吸及心跳
，才會與丙○○、戊○○一同將被害人以塑膠袋、帆布包裹丟棄
，可能因每次餵食被害人一至三顆安眠藥，總共餵食二、三十顆
過量，才會導致被害人死亡，並非故意殺人，至事後雖與甲○○
一起吃飯，但未談到被害人的事；丙○○辯謂：當日是丁○○打
電話給伊說被害人已經死亡，才會與丁○○、戊○○一同將被害
人綑綁丟棄；戊○○所辯：當晚發現被害人沒有呼吸及心跳，才
會與丙○○、丁○○一同將被害人以塑膠袋、帆布包裹丟棄，是
不小心餵食過量的安眠藥，才導致被害人死亡，不是故意殺人各
等語，為卸責之詞，不足採信，已依憑卷證資料，在理由內詳加
指駁。復敘明：（一）卷附法醫研究所鑑定人陳明宏署名之該所
（九十四）醫鑑字第一七三九號鑑定意見及該所九十四年十二月
九日法醫理字第０九四０００四九八０號函雖均認為：被害人之
死因為「疑因遭強灌安眠藥過量致死，或給予安眠藥昏迷後，遭
以塑膠袋矇住頭部窒息死亡」，且鑑定人陳明宏於九十五年六月
九日於第一審接受詰問時仍持相同之看法。然陳明宏於九十五年
六月二十三日第一審審理時已證述：依警卷照片，可看出被害人
的頭、臉部，較胸部等部位潮濕，有遭水浸潤的情形，可能是因
為死者頭部遭塑膠袋矇住時，仍有呼吸，造成塑膠袋內產生凝結
的水分，伊認為死亡原因是窒息死亡，是給予安眠藥昏迷後遭塑
膠袋矇住頭部窒息死亡。如果死者沒有呼吸，不會造成塑膠袋內
部有水氣凝結。死者臉部如果有乾的毛巾，對其臉部皮膚的腐爛
沒有太大的影響，依相片來看，頭部有毛巾的部位，反而類似遭
水浸潤腐爛的程度，就是因為水氣被毛巾吸收所造成。膠帶如果
矇住口鼻，口鼻的蒸氣無法出來，無法造成水氣的凝結，膠帶應
該不會造成皮膚類似遭水浸潤糜爛程度的變化。伊贊同台大法醫
科鑑定報告的內容等語。惟鑑於其所證與法醫研究所原鑑定意見
不盡一致，原審前審函請該所補充鑑定，該所九十六年一月十九
日法醫理字第０九五０００五五八九號函覆稱：１、鑑定人在製
作鑑定書時，尚未能確認死因究係遭強灌安眠藥過量致死，或是
給予安眠藥昏迷後，遭塑膠袋矇住頭部窒息，後來在台灣宜蘭地
方法院出庭作證時，因閱覽當庭提示之相關卷證照片，重新注意
到臉部皮膚較其他部位潮濕糜爛，而作出結論；２、死者頭部遭
覆蓋塑膠袋時，仍有氣息的證據，在於塑膠袋內因呼吸作用所形
成之凝結水氣使死者臉部皮膚較其他身體部分更為潮濕糜爛，此
凝結水氣存在塑膠袋內側，並不因棄屍後之天候影響，且對比身
體其他部位同樣棄屍埋藏卻未見臉部皮膚相同的潮濕糜爛，顯示
臉部皮膚變化應非棄屍後氣候環境因素引起，而是死者仍有呼吸
所致等旨。較諸其上開九十四年十二月九日函之模擬兩可鑑定意
見，說理明晰，結論一致，自可採信。再陳明宏證稱：窒息死亡
會有外觀上的特點如皮膚或結膜出現針頭大小的出血點情形，大
部分都是在直接的外力壓迫下而有抵抗時才有，本件死者如是使
用安眠藥物後昏迷，沒有抵抗掙扎，不見得會有上述特徵，況其
遺體已經嚴重腐敗，要發現針頭大小的出血點，不太可能；且鑑
定人即前台灣宜蘭地方法院檢察署法醫師董錫榮亦證稱：一般窒
息死亡不一定會遺精、漏尿各等語。上訴人辯護人主張：鑑定書
上沒有提到窒息死亡的生理上特徵（如遺精、漏尿），如判斷被
害人係窒息死亡，是沒有經過充分暸解的判斷云云，尚非可取。
（二）丁○○於第一審陳稱：伊於九十四年七月二十六日，用膠
帶矇住被害人眼睛後，因被害人表示眼睛會痛，伊就將毛巾浸水
，扭乾後，矇住被害人眼睛，再用膠帶纏在毛巾外面云云，顯見
被害人於九十四年七月二十六日被帶至桃園市○○路時，已遭毛
巾矇眼，該濕毛巾至同年月二十八日應已乾涸。丁○○所辯，無
足採信。（三）丁○○於偵訊時證稱：九十四年七月二十八日晚
上，伊在秀山路一樓，看到戊○○把被害人扶下樓，伊過去幫忙
，被害人當時說想睡覺，上車後伊等載往林口時，被害人還有些
微心跳，戊○○說沒關係，抬了下來，並拿塑膠袋套住被害人的
頭，伊用膠帶綁住被害人的腳及頭部、脖子，再共同丟棄；於第
一審則謂：要載往山上時，被害人好像有在動，伊有說要幫被害
人按壓心臟；丙○○亦於偵訊時陳稱：伊等將被害人帶離公寓時
，感覺被害人還有一口氣，在掙扎各等語，堪認被害人被塑膠袋
套住前尚有微弱氣息。況丁○○、戊○○等刻意以塑膠袋套住被
害人頭部，再以膠帶纏繞頸部等情，如其當時確認被害人已死亡
，將被害人逕行裝入帆布袋內棄屍即可，何必多此一舉？顯見被
害人當時氣息猶在，而有加工使之死亡之必要。（四）法醫師董
錫榮所出具之法醫驗斷書上雖記載被害人死因為「強灌安眠藥引
起休克致死」云云。而檢察官於九十四年九月二十八日下午一時
十八分會同董錫榮相驗，所出具之法醫驗斷書僅記載：死者口部
、胸部、腹部等均已腐敗等情，檢察官並於同日下午一時三十分
，會同法醫研究所法醫師陳明宏對死者屍體進行解剖，並摘取脾
、肺、肝、腎、胰、胃等臟器取樣，攜回化驗，故董錫榮僅有對
死者相驗，實際施作解剖、器官取樣及化驗的則是陳明宏，上訴
人等人抗辯：陳明宏只觀看照片，而非直接接觸屍體，所為鑑定
結果令人質疑云云，顯與事實不符。而依董錫榮於原審證稱：伊
所以將死因記載為強灌安眠藥引起休克死亡，是因現場有查到安
眠藥，但當時死者之器官採樣化驗均是由法醫研究中心為之，伊
沒有化驗死者服用藥量等語，顯見董錫榮上開死因記載，僅係參
酌現場查扣有安眠藥，而認定死者是受強灌安眠藥休克死亡，並
未經過採樣及化驗，其認定未有憑據，亦與上開陳明宏所證、台
大醫院、法醫研究所之函覆不合，自無從據為上訴人等五人有利
之認定。（五）以塑膠袋及膠帶纏繞密封人之頭部，將致無法呼
吸而窒息死亡，乃眾所週知之常識，上訴人等五人推由丁○○與
戊○○以塑膠袋矇住尚有氣息之被害人頭部，再用膠帶纏繞頸部
將該塑膠袋密封，又以膠帶綑綁被害人手、腳，繼以大型垃圾塑
膠袋套住被害人身體，並用膠帶層層密封，最後則以帆布包裹，
將被害人推落山谷，造成被害人因頭部遭塑膠袋及膠帶綑綁密封
而窒息死亡，彼等自有殺人之犯意至明。又乙○○於九十四年九
月二十八日偵訊時已證稱：伊事前曾打電話給甲○○說「小黑（
丙○○）說周聖主都不配合，要把他處理掉」，甲○○就說「好
」等語，且乙○○、丙○○、丁○○、戊○○與被害人間並無仇
怨糾紛，亦係受甲○○之託行事，苟未徵得委託之甲○○同意，
渠等焉有可能自行決定殺害被害人，不虞事後如何向甲○○交代
之理？甲○○所辯，係事後卸責之詞，不足採信。（六）甲○○
雖聲請傳訊楊勝欽、陳文治、林志華，欲證明僅委託處理債務，
並未要求彼等強押、拘禁及指示殺害被害人。惟其妨害自由部分
，業已判刑定讞，已無再行調查必要；而指示殺害部分，依乙○
○所述，係其與甲○○在電話中討論，楊勝欽、陳文治、林志華
既非通話之對象，當無可能知悉，故無傳訊之必要。又其另聲請
傳訊證人陳耀宗、羅雁育，欲證明乙○○向其勒索。然此為乙○
○所否認，且此係案發後彼等互為推諉之舉，亦無傳訊之必要。
（七）乙○○雖聲請對其他被告為測謊，欲證明全部被告無一冤
枉。因依卷內證據已堪認定，並無必要。（八）上訴人等五人所
為，均犯刑法第二百七十一條第一項之殺人罪。丙○○起意殺人
後，經乙○○透過無殺人犯意之楊勝欽聯絡甲○○，甲○○同意
後，乙○○即轉知丙○○、丁○○、戊○○等人，甲○○與丙○
○、丁○○、戊○○間之殺人犯意聯絡雖非直接，而係由乙○○
間接為之，且甲○○亦未到場殺人，惟其既已與其餘上訴人有殺
人之犯意聯絡在先，並推由乙○○等人實行，甲○○為共謀共同
正犯；其餘上訴人等四人就殺人犯行，有犯意聯絡與行為分擔，
均為共同正犯。又丁○○有上開犯罪科刑執行情形，其於執行完
畢後，五年內故意再犯有期徒刑以上刑之本罪，為累犯，應依刑
法第四十七條第一項規定，除法定本刑死刑、無期徒刑不得加重
外，應就有期徒刑部分加重其刑。乃撤銷第一審關於上訴人等五
人殺人部分不當之判決，適用上開法條及刑法第二十八條、第三
十七條第一項之規定。並審酌甲○○、乙○○、丙○○因被害人
拒不配合，遽起殺意，囑丁○○、戊○○將昏沈中之被害人，以
塑膠袋套頭、膠帶繞頸之窒息之方式殺害，再棄屍山谷，手段兇
殘、目無法紀，甲○○、丙○○、丁○○、戊○○犯後猶飾詞否
認殺人犯行，毫無悔意，犯後態度不佳，被害人因此而喪失寶貴
之生命，其家屬所承受之身心上傷害頗重，而甲○○雖以二千五
百萬元、丙○○、丁○○、戊○○各以四百八十萬元與被害人家
屬達成民事和解，惟甲○○、丙○○、丁○○、戊○○迄今，均
未給付任何金錢並未填補被害人家屬任何賠償，至乙○○雖以一
百二十萬元與被害人家屬達成和解，並先行支付二十萬元，及自
九十六年十一月起，按月給付一萬元，故被害人之配偶袁月美願
予原諒，惟乙○○雖受甲○○委託，實際係指揮丙○○、丁○○
、戊○○為殺人之行為，所涉情節較重，且於原審雖坦承有殺人
犯行，惟所為自白與事實不符，犯後並未確有悔悟，況甲○○、
乙○○係主謀，丙○○依乙○○指令小弟丁○○、戊○○動手行
兇，手段殘忍，惡性無分軒輊，均認為縱量處有期徒刑之最高刑
度，猶不足以償其罪責等一切情狀，改判論上訴人等五人以共同
殺人罪（丁○○為累犯），各處無期徒刑，均宣告褫奪公權終身
。經核原判決於法尚無違誤。丙○○上訴意旨略以：（一）法醫
董錫榮係秉其專業知識陳述，原判決對其有利上訴人之證述，不
予採信，並未敘明其理由，自嫌判決理由不備之違法。（二）原
審未就上訴人之選任辯護人於九十六年六月二十日所提出之刑事
辯護理由狀之所列事項調查，亦未依職權主動調查證據，有調查
未盡之違法。（三）原判決雖認定乙○○供稱：上訴人打電話給
伊，表示：「放人不行，要處理掉」云云，可資採信。然既查無
該兩通電話紀錄，自不得推定上訴人有該犯行。（四）上開三紙
鑑定報告均未能肯認被害人之死因，則被害人係因服用安眠藥過
量之可能性便不能排除，再法醫研究所忽略被害人之屍體，係於
其死後兩個月始被發現，期間因天候、棄屍地點及方法、塑膠袋
破損致水氣滲入，均未能排除產生頭、臉部均較潮濕之情形，原
判決認定，顯有不當，原審就此並未詳查。（五）上訴人並無殺
人之動機，係被害人死後，才知悉該情事，亦未分擔殺人之犯行
僅有棄屍之意圖；丁○○上訴意旨略稱：（一）原判決理由第十
七頁說明：安眠藥仍有剩餘而予以丟棄；再於第二十一頁說明：
董錫榮就死因記載係強灌安眠藥引起休克死亡，是因現場有查到
安眠藥各等語，前後不一，且董錫榮作證時，上訴人並未聽聞其
曾證述現場有看到安眠藥之情事，況扣案證物未有安眠藥，原判
決有證據及理由矛盾之違法。（二）上訴人於第一審準備程序供
述：「於九十四年七月二十八日約下午五時至六時間，有聯絡並
告知丙○○被害人身體出現狀況」云云，原判決事實認定應係當
晚十時許等情，即有不符，原判決未予說明，有判決理由不備之
違法。（三）原判決事實採信乙○○所供：上訴人以雙手摀住被
害人之口鼻等語；然此為上訴人自始否認，且法醫鑑定報告中亦
無上情。本件實係丙○○、乙○○、戊○○及上訴人同至大賣場
備妥所需工具後，在林口山區棄屍，原判決之認定與事實不符。
（四）原判決認定林志華係九十四年七月二十八日晚上十時，離
開秀山路。然依林志華所述，其於同年月二十七日即已離去，原
判決所載與卷內證據顯有不符。（五）原判決採信陳明宏之證詞
，認定覆蓋於死者臉部之毛巾應為乾毛巾，被害人係因頭部遭塑
膠袋及膠帶綑綁密封而窒息死亡等情。惟被害人被包裹前因受灌
食安眠藥，氣息已屬微弱，縱尚有呼吸，所造成塑膠袋凝結之微
量水分，不足以使乾毛巾吸收而浸濕。原判決因而論斷被害人被
塑膠袋套住時仍然存活，顯與經驗法則有違；戊○○上訴意旨略
陳：（一）依董錫榮之證述，現場並無安眠藥，且扣案清單亦無
安眠藥，原判決竟認定現場有查到安眠藥。（二）原判決事實認
定上訴人於九十四年七月二十八日晚間十時許，與林志華、陳玟
溢換班；惟上訴人係於同年月二十七日晚間十一時至十二時換班
，亦未離開秀山路公寓，有通聯紀錄可證，直至翌日，被害人身
體有異，上訴人與乙○○等四人才同至林口山區棄屍，原判決之
認定與事實有違誤。（三）上訴人當時主觀上認知被害人業已死
亡，才會將其棄屍，並無殺害被害人之故意。（四）依陳明宏之
證詞，僅能證明塑膠袋內有水氣，該水氣究係因呼吸或毛巾之原
有水分所致，關係上訴人所犯究為過失致死或故意殺人，自應詳
加調查。並應請鑑定人說明，究係如何程度之水氣始致成皮膚腐
爛？又需呼吸多久，才可造成如此分量之水氣？（五）鑑定報告
未能確定被害人是否因安眠藥過量致死亡，原審亦無證據證明被
害人所服用之安眠藥之分量不會造成死亡，卻逕認定被害人無服
用安眠藥過量致死之情形，有判決不備理由之違誤。且丁○○偵
訊中供稱：被害人身體出現黑斑等語，原審未予調查有無服用安
眠藥過量致死，自屬證據調查未盡。（六）乙○○、丙○○及丁
○○就被害人當時身體狀況之供述，互不相符，原審全部採用，
自嫌判決理由矛盾。（七）上訴人等均供述係主觀上認定被害人
已死亡等情，故縱因該誤認，而以塑膠袋封住被害人頭部，仍不
得反推被害人當時尚有氣息，原判決之認定有判決理由不備之違
法。（八）上開鑑定報告僅謂：「以塑膠袋矇住頭窒息死亡的可
能性較高」，無法完全排除被害人係其他原因致死。（九）原判
決認定上訴人於九十四年七月二十八日晚上十時許，換班看管被
害人等情，然上訴人當日整天均看管被害人，迨發現被害人身體
出現狀況，於通知乙○○等人趕來後，將被害人揹下樓，前往購
買棄屍用具，有卷附通聯紀錄可證，原判決之認定與證據矛盾。
（十）上訴人係依乙○○之指示而為，並無殺人故意，且當時亦
認為被害人已無生命跡象，自僅有棄屍故意；乙○○上訴意旨略
謂：（一）原判決事實認定甲○○於九十四年七月二十八日晚間
十一時四十三分許，以電話聯繫上訴人時，萌生殺人犯意，並於
大賣場購買行兇之相關物品後，在次日凌晨，將被害人推落山谷
等情。惟依卷內通聯紀錄，上訴人之發話位置在該大賣場附近之
發話時間為同日晚間八時許，並無原判決所認定之翌日凌晨，況
該賣場僅營業至晚間十一時止，原判決事實之認定，顯與卷內資
料不符。（二）上訴人犯後自白，且是與被害人家屬達成和解，
仍按月給付和解金，獲其原諒之唯一被告，原判決量處上訴人與
其他被告同一刑度，有違平等原則。（三）原判決認定上訴人係
主謀，然上訴人僅分得一百萬元中之二十萬元，報酬微薄，原審
未究明及此，有違經驗法則及論理法則。（四）原判決認定丙○
○先有殺人犯意，復認上訴人及甲○○係主謀，起意殺人，則究
何人先起意殺人，原判決理由殊有矛盾。（五）原判決認未有以
王八卡通話之情事；然甲○○及丙○○等人於九十四年七月二十
七日晚間至翌日凌晨，群聚數小時，若彼此間無通聯，何以得相
約至該地？原審未依上訴人之狀陳事項調查，自有調查未盡之判
決違法。（六）原審採陳明宏之證詞，認覆蓋於死者臉部之毛巾
應為乾毛巾，被害人乃窒息死亡等情；然若濕毛巾放置於密不通
風之塑膠袋內，即便逾三日仍難乾涸，此既攸關被害人係窒息死
亡或死後才遭棄屍，原審未予明察，有證據調查未盡之違誤。（
七）原判決認定丙○○告知上訴人欲殺害被害人，上訴人再透過
楊勝欽聯絡甲○○等情，顯與事實不符；因上訴人直接聯絡甲○
○即可，何需如此迂迴？原判決單憑通聯紀錄，而未傳喚楊勝欽
查證，亦有調查未盡之違誤。（八）原判決事實並未記載上訴人
有指揮其他上訴人殺人之情事，其理由竟為該認定，又原判決認
上訴人並未悔悟，亦未坦承犯行，均屬判決理由矛盾。（九）上
訴人並無殺人動機，不可能為分得二十萬元而殺人，亦未分擔殺
人之犯行，原判決之認定不符嚴格證明法則；甲○○上訴意旨略
述：（一）上訴人僅委託乙○○處理票據糾紛，無意殺害被害人
，不悉乙○○餵食安眠藥及將被害人殺害棄屍之情事；又一百萬
元係受乙○○等人恐嚇始交付，並非殺人之報酬。（二）依上訴
人等之供述，被害人身體不適之時間應為九十四年七月二十八日
下午五至八時，而非當晚十一點多，原判決事實有誤。（三）原
判決所認定之犯案時間、路線，均與通聯紀錄之上訴人發話地及
時間，多所不符。因依卷附通聯紀錄，乙○○等四人於九十四年
七月二十八日晚十一時多之發話或受話位置均非在「林口」附近
，原判決認定的犯罪事實及當晚所經路線與卷證資料不符，而有
判決違背法令之違誤。（四）原判決認定同年八月初，上訴人有
給付一百萬元予乙○○，惟依卷內資料，並無上訴人之此部分供
述。（五）原判決理由認定上訴人供述：「所以當乙○○跟伊說
處理好了時」云云，即是指殺害被害人而言，顯有誤解。因上訴
人原意應指乙○○已迫使被害人承認侵占，而釋放被害人。否則
若殺害被害人，上訴人除無法收回六百多萬元之票據債務外，還
需額外負擔報酬一百萬元費用，並背負共同殺人之重大罪責，顯
違背經驗法則。（六）乙○○於偵查中供述之行程及時間，均與
卷附通聯紀錄不符，其證言不得採信；又乙○○供述其係駕駛車
號EA－9405之車輛，與判決書認定乙○○與丙○○駕駛H7－2776
之車輛等情不同，亦可證乙○○所述不實。（七）原判決理由甲
之二既敘明丙○○於九十四年七月二十八日之警詢陳述，就關於
乙○○犯罪事實之認定，有證據能力等語，即指對於其他共同被
告而言，不具證據能力。然原判決理由乙之貳之一之(六)竟以對上
訴人並無證據能力之丙○○警詢筆錄，作為上訴人犯罪事實之認
定依據，即有判決理由之矛盾。（八）原判決事實認定本件被害
時間為「十一時三十八分」，並於理由中以乙○○與楊勝欽於「
十一時四十二分二十秒」、楊勝欽與上訴人於「十一時四十三分
七秒」及上訴人與乙○○於「十一時四十三分四十三秒」之通聯
紀錄，認定乙○○以電話徵詢欲殺害被害人，並經上訴人同意等
情，其認定時間即有不符；且乙○○稱：伊係在「林口交流道」
前打該通電話云云，而參之乙○○等四人之通聯紀錄接近該路段
之時間最早為十八時二十二分，最晚為二十一時三十四分，均與
原判決之認定不符，即有證據上理由矛盾之違法。況對照乙○○
及上訴人於九十四年七月二十八日晚七時十二分至同晚十時十五
分間，並無任何通話紀錄，益證乙○○等人決定殺害被害人前均
未與上訴人聯絡，乙○○所稱：曾徵詢上訴人同意一事云云，乃
是子虛。（九）丁○○、丙○○及戊○○均未供述與上訴人有關
之犯罪事實。又乙○○遭羈押時，亦多次利用傳紙條之方式，唆
使同案被告作有利乙○○之不實證詞，進而誣陷上訴人，以脫免
卸責，原判決置丁○○等人有利於上訴人之證述於不論，獨採乙
○○一人有重大矛盾瑕疵之證言，復未敘明其採信之理由，有判
決不備理由之違法。（十）原判決認定乙○○等人於九十四年七
月二十九日凌晨在普利大賣場購買帆布袋等物品，惟該大賣場究
竟有無營業至凌晨，原審未予調查，遽認上開犯罪事實，有證據
調查未盡之違法。（十一）原判決係以何證據認定九十四年七月
二十八日之乙○○偵訊供述，與通聯紀錄不符，且係「迴護」楊
勝欽，而非因捏造事實以誣陷上訴人？其認定有違證據法則各等
語。
惟查：（一）證據之取捨、證明力之判斷及事實之認定，係屬事
實審法院自由裁量判斷之職權，此項自由判斷職權之行使，倘未
違背經驗法則與論理法則，則不能任憑己意指為違法。原判決依
憑調查所得之證據資料，就上訴人等五人確有本件犯行之犯罪事
實，已明確認定，詳細記載，並敘明上訴人等五人所辯，核與事
實不符，不足採信之理由，所為論斷，核與證據資料並無違背，
亦無應於審判期日調查之證據未予調查之違誤或適用法則不當、
判決不備理由及判決理由矛盾之違法情形。（二）依原判決理由
甲之二之記載，並未認定丙○○於九十四年七月二十八日之警詢
陳述，僅對於乙○○始有證據能力，其敘述僅屬行文較簡略而已
，尚難認其證述對於其他上訴人則無證據能力。上訴意旨所為指
摘尚有誤會。（三）量刑輕重係屬事實審法院得依職權自由裁量
之事項，原判決理由九之參之四已說明乙○○雖與被害人家屬達
成和解，並按月給付和解金，獲得原宥，惟其所涉情節較重，且
所為自白與事實不符，犯後並未悔悟，又係主謀之一，手段殘忍
，經斟酌刑法第五十七條各款所列情形，量處乙○○無期徒刑之
理由，既未逾法定刑度，又無濫用量刑權限之情形，即不得任意
指摘為違法。乙○○上訴意旨主張原判決量刑過重云云，係就原
審量刑職權之行使，任意指摘，尚非可取。（四）其餘上訴意旨
，經核係置原判決所為明白論斷於不顧，或仍持已為原判決指駁
之陳詞再事爭辯，或對於事實審法院取捨證據與自由判斷證據證
明力之職權行使，或就不影響於判決本旨之枝節事項，徒以自己
之說詞，任意指摘，其上訴均無理由，應予駁回。
據上論結，應依刑事訴訟法第三百九十六條第一項，判決如主文
。
中    華    民    國  九十八  年    十    月   三十   日
                      最高法院刑事第三庭
                          審判長法官  林  增  福
                                法官  張  清  埤
                                法官  陳  世  雄
                                法官  何  菁  莪
                                法官  段  景  榕
      本件正本證明與原本無異
                                      書  記  官
中    華    民    國  九十八  年   十一   月    四    日
                                                     ｍ
附錄論罪科刑法條：
刑法第二百七十一條
殺人者，處死刑、無期徒刑或十年以上有期徒刑。
前項之未遂犯罰之。
預備犯第一項之罪者，處二年以下有期徒刑。
  附  表
┌─┬───┬─────┬───┬─────┬────┬────┬───┬──────┬────┐
│編│支  票│發  票  日│帳  號│金      額│發 票 人│受 款 人│掛  失│申報掛失日期│付 款 人│
│  │      │          │      │          │        │        │      │            │        │
│號│票  號│（年月日）│      │（新台幣）│        │        │申報人│（年 月 日）│        │
├─┼───┼─────┼───┼─────┼────┼────┼───┼──────┼────┤
│１│AA8597│94.6.20   │78-1  │525,000   │弘美有限│嘉業有限│弘美公│94.6.17     │華泰商銀│
│  │810   │          │      │          │公司    │公司    │司鄭尊│            │二重分行│
│  │      │          │      │          │        │        │仁    │            │        │
├─┼───┼─────┼───┼─────┼────┼────┼───┼──────┼────┤
│２│AA8597│94.6.20   │78-1  │473,000   │弘美有限│嘉業有限│弘美公│94.6.17     │華泰商銀│
│  │807   │          │      │          │公司    │公司    │司鄭尊│            │二重分行│
│  │      │          │      │          │        │        │仁    │            │        │
├─┼───┼─────┼───┼─────┼────┼────┼───┼──────┼────┤
│３│AA8597│94.6.23   │78-1  │508,736   │弘美有限│嘉石有限│弘美公│94.6.22     │華泰商銀│
│  │860   │          │      │          │公司    │公司    │司鄭尊│            │二重分行│
│  │      │          │      │          │        │        │仁    │            │        │
├─┼───┼─────┼───┼─────┼────┼────┼───┼──────┼────┤
│４│AA8597│94.6.30   │78-1  │512,022   │弘美有限│嘉石有限│弘美公│94.6.29     │華泰商銀│
│  │857   │          │      │          │公司    │公司    │司鄭尊│            │二重分行│
│  │      │          │      │          │        │        │仁    │            │        │
├─┼───┼─────┼───┼─────┼────┼────┼───┼──────┼────┤
│５│AA8597│94.7.2    │78-1  │543,323   │弘美有限│嘉石有限│弘美公│94.6.29     │華泰商銀│
│  │862   │          │      │          │公司    │公司    │司鄭尊│            │二重分行│
│  │      │          │      │          │        │        │仁    │            │        │
├─┼───┼─────┼───┼─────┼────┼────┼───┼──────┼────┤
│６│AA8597│94.7.7    │78-1  │497,522   │弘美有限│嘉石有限│弘美公│94.6.29     │華泰商銀│
│  │863   │          │      │          │公司    │公司    │司鄭尊│            │二重分行│
│  │      │          │      │          │        │        │仁    │            │        │
├─┼───┼─────┼───┼─────┼────┼────┼───┼──────┼────┤
│７│BB1702│94.7.6    │016031│394,750   │弘美有限│嘉業有限│弘美公│94.7.5      │蘆洲寶華│
│  │535   │          │133096│          │公司    │公司    │司鄭尊│            │銀行    │
│  │      │          │      │          │        │        │仁    │            │        │
├─┼───┼─────┼───┼─────┼────┼────┼───┼──────┼────┤
│８│BB1702│94.7.15   │016031│473,800   │弘美有限│嘉業有限│弘美公│94.7.5      │蘆洲寶華│
│  │534   │          │133096│          │公司    │公司    │司鄭尊│            │銀行    │
│  │      │          │      │          │        │        │仁    │            │        │
├─┼───┼─────┼───┼─────┼────┼────┼───┼──────┼────┤
│９│PB2362│94.7.7    │016031│498,000   │弘美有限│嘉業有限│弘美公│94.7.5      │蘆洲寶華│
│  │812   │          │133096│          │公司    │公司    │司鄭尊│            │銀行    │
│  │      │          │      │          │        │        │仁    │            │        │
├─┼───┼─────┼───┼─────┼────┼────┼───┼──────┼────┤
│１０│AA8597│94.7.10   │78-1  │408,000   │弘美有限│嘉業有限│弘美公│94.6.29     │華泰商銀│
│  │812   │          │      │          │公司    │公司    │司鄭尊│            │二重分行│
│  │      │          │      │          │        │        │仁    │            │        │
├─┼───┼─────┼───┼─────┼────┼────┼───┼──────┼────┤
││AA8597│94.7.10   │78-1  │580,000   │弘美有限│嘉業有限│弘美公│94.6.29     │華泰商銀│
│  │808   │          │      │          │公司    │公司    │司鄭尊│            │二重分行│
│  │      │          │      │          │        │        │仁    │            │        │
├─┼───┼─────┼───┼─────┼────┼────┼───┼──────┼────┤
││BB1702│94.7.21   │016031│487,350   │弘美有限│嘉業有限│弘美公│94.7.4      │蘆洲寶華│
│  │536   │          │133096│          │公司    │公司    │司鄭尊│            │銀行    │
│  │      │          │      │          │        │        │仁    │            │        │
├─┼───┼─────┼───┼─────┼────┼────┼───┼──────┼────┤
││BB1702│94.7.27   │016031│483,560   │弘美有限│嘉業有限│弘美公│94.7.5      │蘆洲寶華│
│  │541   │          │133096│          │公司    │公司    │司鄭尊│            │銀行    │
│  │      │          │      │          │        │        │仁    │            │        │
├─┼───┼─────┼───┼─────┼────┼────┼───┼──────┼────┤
││BB1702│94.8.1    │016031│513,450   │弘美有限│嘉業有限│弘美公│94.7.5      │蘆洲寶華│
│  │542   │          │133096│          │公司    │公司    │司鄭尊│            │銀行    │
│  │      │          │      │          │        │        │仁    │            │        │
└─┴───┴─────┴───┴─────┴────┴────┴───┴──────┴────┘


司法院資訊處製作；財團法人民間司法改革基金會備份。
